臺灣高等法院刑事判決　　　　　　 96年度上更(一)字第345號
上　訴　人　臺灣桃園地方法院檢察署檢察官
被　　　告　丙○○
選任辯護人　韓邦財律師
　　　　　　鄧湘全律師
　　　　　　許惠君律師
上列上訴人因被告偽造文書等案件，不服臺灣桃園地方法院91年
度訴字第1744號，中華民國93年2月25日第一審判決（起訴案號
：臺灣桃園地方法院檢察署91年度偵字第7055號），提起上訴，
判決後，經最高法院第一次發回更審，本院判決如下：
    主  文
原判決撤銷。
丙○○連續行使偽造私文書，足以生損害於公眾及他人，處有期
徒刑陸月，如易科罰金以參佰元折算壹日；減為有期徒刑參月，
如易科罰金以參佰元折算壹日。
如附件一所示偽造「乙○○」、「甲○○」之署押均沒收。
    事  實
一、丙○○與乙○○係大姊與三弟之關係，丙○○與甲○○係大
    姊與大弟媳之關係，丙○○恃其與胞弟、弟媳之親戚關係，
    利用代辦其他事務之名目取得乙○○、甲○○之國民身分證
    影本、甲○○之薪資表及印章，因需款項，竟基於連續行使
    偽造私文書及意圖為自己不法所有而詐取他人財物之概括犯
    意，連續於民國89年1月13日及20日，先後在不詳處所，利
    用不知情之成年第三人，以在萬泰商業銀行股份有限公司桃
    園分公司（以下簡稱萬泰商業銀行）之新台幣（下同）30萬
    元「（新人類救急卡）小額循環信用貸款申請書」、「小額
    循環信用貸款契約書」、「啟用申請書」（即卡片領用書）
    3件文書（下簡稱申請文書）上偽造「甲○○」（起訴書誤
    載為楊嘉芳）及「乙○○」署押（即簽名）並盜用「甲○○
    」印章之方式，貼上先前利用持有乙○○、甲○○國民身分
    證之機會予以影印留用之身分證影本，先後連續偽造「甲○○」及「乙○○」2人名義之上開申請書、契約書及啟用申
    請書（即卡片領用書），其中「甲○○」盜蓋印文及偽造署
    押部分，「（新人類救急卡）小額循環信用貸款申請書」上
    印文及署押各1枚，「小額循環信用貸款契約書」上印文及
    署押各2枚、「啟用申請書」（即卡片領用書）上印文及署
    押各2枚，「乙○○」部分，3文書則無印文，偽造署押部分
    ，「（新人類救急卡）小額循環信用貸款申請書」上署押1
    枚，「小額循環信用貸款契約書」上署押2枚、「啟用申請
    書」（即卡片領用書）上署押2枚（3文書係同時同地以一行
    為接續為之），均足以生損害於甲○○、乙○○，丙○○並
    與案外人即「潤獎企業有限公司」薪資之承辦人楊燁文（從
    事業務之人），共謀登載不實事項（即在該公司之薪資袋上
    虛偽登載：外勤業務：乙○○，89年1月份薪資，底薪21000
    元，獎金90 00元，全勤獎金3000元，合計35000元，應扣金
    額福利金252元，實支總額34748元）於業務上作成之文書上
    ，足以生損害於「乙○○」及潤獎公司，並以下列方式行使
    之。
（一）、於89年1月13日，持上開「乙○○」名義之申請文書及
        上開業務上登載不實之文書即「乙○○」之薪資袋，前
        往桃園市○○街80號之萬泰商業銀行，向該分行承辦人
        員廖經理運熾（89年12月16日離職，不知去向），主張
        係「乙○○」欲申辦小額循環信用貸款，使該分行承辦
        人員，不疑有他，信以為真因而陷於錯誤，交付30萬元
        之救急卡予謝女，足以生損害於「乙○○」及上開銀行
        之權益。
（二）、於89年1月20日，基於同前行使偽造私文書之概括犯意
        ，再持上開「甲○○」名義之申請文書及「甲○○」之
        薪資袋，前往桃園市○○街80號之萬泰商業銀行，向該
        分行承辦人員廖經理運熾，主張係「甲○○」欲申辦小
        額循環信用貸款，使該分行承辦人員，不疑有他，信以
        為真因而陷於錯誤，交付30萬元之救急卡予丙○○，足
        以生損害於「甲○○」及上開銀行權益。半年後，丙○○因週轉不靈，僅繳至90年5月間之利息，未依約支付
        其他本息，經萬泰商業銀行向丙○○催討，因其無款清
        償，萬泰商業銀行乃先後於90年7月、9月間，分別就乙○○、甲○○2人名義之借款金額向臺灣新竹地方法院
        聲請支付命令，並經法院先後於90年7月16日及9月6日
        裁定向乙○○、甲○○發給支付命令，乙○○、甲○○
        2人始知上情，。
二、案經甲○○及乙○○訴請臺灣桃園地方法院檢察署檢察官偵
    查起訴。
    理  由
一、按被告以外之人於審判外之言詞或書面陳述，除法律另有規
    定者外，不得作為證據，刑事訴訟法第159條第1項固有明文
    規定。惟被告以外之人於審判外之陳述，雖不符刑事訴訟法
    第159條之1至之4之規定，惟經當事人於審判程序同意作為
    證據，法院審酌該言詞陳述或書面陳述作成時之情況，認為
    適當者，亦得為證據，即當事人、代理人或辯護人於法院調
    查證據時，知有第159條第1項不得為證據之情形，而未於言
    詞辯論終結前聲明異議者，視為有前項之同意。為同法第
    159條之5第1項、第2項所明定。本件檢察官、被告於法院調
    查證據時，知有第159條第1項不得為證據之情形，而未於言
    詞辯論終結前聲明異議者，視為有前項之同意，且本院審酌
    上開傳聞證據，並無證明力明顯過低或違法取證之情形，認
    上開供述證據有證據能力，合先敘明。
二、訊據被告丙○○矢口否認有何上開偽造文書、詐欺等犯行，
    於原審辯稱：「聲請上開貸款係得乙○○及甲○○2人之同
    意，聲請資料上面的簽名是我請別人代簽的，是我大弟提供
    甲○○的職業資料給我後我才填上去的，我向他們拿身分證
    都有經過他們的授權同意使用，甲○○的申請書職業欄部分
    是我可以代寫的」云云（原審1卷第47頁、48頁）；於本院
    前審改辯稱：「乙○○部分的申請書，是我託他人所寫，甲○○之申請書則是甲○○書寫完了交給我，我並未偽造文書
    、詐欺」云云（本院前審卷第68頁），於本院行準備程序時
    辯稱：當時辦貸款都經過當事人口頭允許，沒有偽造的情形
    云云（見本院96年5月29日筆錄），於本院審理時辯稱：伊
    都有經過他們2人口頭允諾，所以才去辦理貸款，本件只是
    民事糾紛，伊沒有詐欺、偽造文書之犯行云云（見本院96年
    7月4日審理筆錄）。經查：
（一）、被告丙○○確實有先後以「乙○○」、「甲○○」之名
        義向萬泰商業銀行申辦上開小額循環信用貸款，嗣後無
        法如期繳交利息致被銀行催討一節，業據被告自承在卷
        ，並有「乙○○」、「甲○○」名義之「萬泰商業銀行
        小額循環信用貸款（新人類救急卡）申請書」、「小額
        循環信用貸款契約書」、「啟用申請書」（即卡片領用
        書）3件文書各1份在卷可稽，堪信為事實。
（二）、本件被告以「甲○○」、「乙○○」之名義，向萬泰商
        業銀行所提出之「小額信用貸款申請書」、「小額循環
        信用貸款契約書」及「啟用申請書」，其上「乙○○」
        之簽名係被告丙○○請不知情之成年人所寫，業經被告
        丙○○於原審、本院前審自承無誤（原審1卷第47頁、
        本院前審卷第24頁），告訴人甲○○亦否認其上之簽名
        為其自己所簽，而因另無丙○○平日所寫與上開申請文
        書中「甲○○」3字類同之筆跡，無從鑑定上開申請文
        書中「甲○○」之簽名係被告丙○○所為之事實，有內
        政部警政署刑事警察局鑑驗通知書90年12月27日刑字第
        237935號鑑驗通知書在卷可佐（90年度他字第2134號偵
        查卷第33頁），惟佐以被告委託他人書寫「乙○○」之
        簽名觀之，告訴人「甲○○」名義之申請書、契約書上
        「甲○○」之簽名，亦應係被告委託不詳姓名之成年人
        所書寫至明。至於「甲○○」名義之申請書、契約書上
        「甲○○」之印文，核與告訴人甲○○提出之告訴狀上
        所蓋「甲○○」印文，經肉眼比對即可明辨為同一印文
        ，足徵上開申請書、契約書上「甲○○」之印文為真正
        ，而告訴人甲○○否認授權被告蓋用上開印文，被告亦
        始終無法提出如何取「甲○○」印文之事實，果如被告
        所稱上開甲○○之申請書是甲○○書寫完了交給伊，然
        前開契約書上「甲○○」之印文，被告又如何蓋用？上
        開甲○○申請書、契約書上「甲○○」之印文，應係被
        告以不詳方式利用持有甲○○之印章時所蓋用。
（三）、被告辯稱：乙○○、甲○○的身分證影本是其2人所交
        付云云，惟查：告訴人乙○○、甲○○2人均堅決否認
        有提供國民身分證予被告使用，被告又無法指出證明之
        方法證明乙○○與甲○○2人確有交付身分證予被告使
        用之事實，足徵被告丙○○確係利用某種持有乙○○、
        甲○○國民身分證之機會予以影印留用自明。
（四）、再詳觀上開申請書之記載
    １、乙○○部分
    （1）、乙○○之申請書，有「住宅電話」欄上記載（03 ）
           0000000及「戶籍電話」欄上記載（03）0000000，
           被告對此亦稱：「000000000是我的電話」等語（本
           院前審卷第24頁），戶籍電話（03）0000000號，則
           係以被告丙○○母親謝阮秀員名義所申裝之室內電
           話，此有中華電信公司函覆之電話使用人資料在卷
           可證（見原審卷第1卷第170頁至第171頁），行動電
           話0000000000號，係陳乃福所申請而由被告丙○○
           所使用之行動電話門號，此有遠傳電信股份有限公
           司所函覆之電話使用人資料在卷可證（見原審卷第1
           卷第167頁），並為被告丙○○所自承（本院前審卷
           第25頁）。電話是供銀行查核及聯絡確認之用，告
           訴人乙○○如果申請本件貸款，為何乙○○之「住
           宅電話」不確實記載乙○○之住宅電話，而記載被
           告之電話？為何不記載告訴人乙○○之行動電話而
           記載丙○○所使用之行動電話？
    （2）、乙○○之申請書上所留通訊地址「桃園市○○○路
           2段57號10樓之4」，並非乙○○之通訊地址，而為
           被告丙○○當時之住址，告訴人乙○○如有申請本
           件貸款，為何不寫自己之通訊地址而書寫被告之通
           訊地址？
    ２、甲○○部分
    （1）、甲○○之申請書，有「住宅電話」欄上記載（03）
           0000000及「戶籍電話」欄上記載（03）0000000，
           被告對此稱：「000000000是我的電話」等語（見本
           院前審卷第24頁），行動電話0000000000號，係謝
           淑真本人所使用之行動電話門號，此有台灣大哥大
           公司所函覆之電話使用人資料在卷可證（見原審卷
           第1卷第168頁至第169頁）。如前述，電話是供銀行
           查核及聯絡確認之用，告訴人甲○○如果有申請
           本件貸款，為何甲○○之「住宅電話」不確實記載
           甲○○之住宅電話，而記載被告之電話？為何不記
           載告訴人甲○○之行動電話而記載丙○○所使用之
           行動電話？
    （2）、甲○○之申請書上所留通訊地址「桃園市○○○路
           2段57號10樓之4」，並非甲○○之通訊地址，而為
           被告丙○○當時之住址，告訴人甲○○如有申請本
           件貸款，為何不寫自己之通訊地址而書寫被告之通
           訊地址？
（五）、關於薪資證明
    １、關於甲○○之88年10月之薪資袋（他字第2134號偵查卷
        第28頁），被告辯稱：甲○○的薪資袋是甲○○或其先
        生交給我的云云，經查：證人即甲○○之先生謝文達於
        原審證稱：「被告用甲○○名義向銀行貸款之事，我之
        前並不知道，一直到支付命令下來我才知道，我太太沒
        有跟我說過，申請書上的印章不是甲○○簽的，他的印
        章有許多顆，我不知道那個印章是不是他的，我沒有同
        意被告用甲○○的名義向萬泰銀行借款30萬元，我沒有
        收到銀行的催收電話。」等語（原審1卷第87頁至第89
        頁），足徵被告上開辯解，並不實在，上開薪資袋應係
        被告不詳時間利用代辦甲○○事務之便而留下上開薪資
        袋使用。
    ２、關於乙○○之薪資袋
        「乙○○」部分之申請書所附證明書即「潤獎企業有限
        公司」薪資袋，袋面記載外勤業務：乙○○，89年1月
        份薪資，底薪21000元，獎金9000元，全勤獎金3000元
        ，合計35000元，應扣金額福利金252元，實支總額3474
        8元。並蓋「潤獎企業有限公司」印文、「統一發票專
        用章」印文、負責人「劉也禎」印文之事實，有該薪資
        袋附卷（他字第2134號偵查卷第28頁）可佐，告訴人乙○○否認曾在該公司任職，並提出勞工保險被保險人投
        保資料表在卷（同上偵查卷第10頁）可稽，被告丙○○
        於本院前審訊問時自承：「因為銀行需要提供任職的資
        料，我找我同學的公司潤獎公司，因為沒有乙○○的薪
        資資料，才把乙○○掛在該公司，該公司不是乙○○任
        職的公司」；「乙○○的薪資證明是我經過乙○○的同
        意，掛在我同學的公司，由我同學楊燁文交給我，他是
        負責人劉也禎的太太。因為乙○○沒有薪資證明，才會
        掛在潤獎公司。」（本院前審卷第70頁），足徵被告丙○○與案外人楊燁文共謀登載前揭不實事項於業務上之
        文書，足以生損害於「乙○○」及銀行。
（六）、再觀證人即為上開貸款申請、查核程序之銀行經辦行員
        林嘉莉、陳則忠於原審證稱：上開甲○○、乙○○貸款
        ，根據小額循環信用貸款核定書上之記載，伊等有打公
        司電話，去確認該員有無在公司上班，但並沒有打住宅
        電話去作住宅確認，可能是申請書上沒有留住宅電話等
        語（見原審卷第1卷第145頁至第150頁），並提出萬泰
        商業銀行小額循環信用貸款核定書兩份為據（見原審卷
        第1卷第154頁至第155頁）。是本件之小額信用貸款申
        請書及小額循環信用貸款契約，係由廖運熾將空白之申
        請書及貸款契約書交付與被告丙○○，由丙○○填寫完
        畢後，交回給廖運熾，由廖運熾與丙○○進行簽約及對
        保，再由經辦人林嘉莉、陳則忠負責徵信以及審核身分
        證明、財力證明、貸款申請書等文件，審核無誤後，由
        授信經辦核定貸放額度，最後由行員黃琦瑋將現金卡及
        密碼函交付與廖運熾，由廖運熾轉交被告丙○○，是於
        推廣收件及見簽對保時廖運熾並未與甲○○、乙○○本
        人直接接觸，而該行徵信人員亦僅有撥打公司電話，確
        認甲○○、乙○○兩人是否係在申請書上所載之公司任
        職，並未進行住宅確認，當貸款核撥之後現金卡也是直
        接交付與丙○○，故本件貸款過程中銀行全然未與貸款
        申請名義人甲○○、乙○○本人做確認，迄出現未正常
        繳息之情形，才以電話向丙○○催繳，並對甲○○、乙○○發支付命令要求清償貸款，可證甲○○、乙○○所
        稱對於被告以其等名義向萬泰銀行申辦貸款一事，事先
        並不知情亦未同意等語，應堪信為事實。
（七）、末查，被告丙○○雖以：甲○○、乙○○兩人，是因為
        伊事後無法正常繳息，所以才否認同意伊以其等名義向
        萬泰銀行貸款一事等語置辯，然衡諸常情，若係甲○○
        、乙○○兩人同意以其等名義申辦貸款，則理應由其等
        自行填寫小額信用貸款申請書及簽定小額循環信用貸款
        契約，並在其上留下本人之資料，以供銀行徵信，以及
        便於收受相關文件、卡片及通知，以此方式控制可能發
        生之風險，而非由被告持交他人填寫，並於申請書上留
        下被告自己之通訊地址及電話，使甲○○、乙○○本人
        全然無從知悉確實核貸之金額為若干，以及丙○○每次
        提領之金額、有無發生不正常繳息之情形等，而置自己
        於不可知之風險之中，此顯然與常情相違。
（八）、再觀被告借得款項後之繳息並不正常，銀行催繳之情行
        如下：
    １、乙○○部分之借款，銀行於90年1月11日12時6分打電話
        向被告丙○○催繳；90年1月16日9時16分又電話催繳，
        被告丙○○承諾月底解決之事實，有乙○○之「客戶資
        料管理表」（會員編號34432號）在卷可佐（原審卷第
        176頁）。
    ２、甲○○部分之借款，銀行於89年11月7日10時電話催繳
        ，丙○○承諾還款；12月13日11時45分銀行電話催繳，
        被告丙○○承諾還款；90年1月31日14時5分銀行電話催
        繳，被告丙○○承諾還款；90年2月5日11時23分銀行電
        話催繳，2月5日銀行電話催繳，3月9日銀行電話催繳，
        電話成為空號，（03）000000000號電話稱無此人；3
        月13日銀行電話催繳交至家中，婆婆代轉話，被告丙○○告知3月21日還，並稱不要再打（03）50000000號電
        話即前揭戶籍電話）之事實，有甲○○之「客戶資料管
        理表」（會員編號0000000號）可佐（原審卷第177頁）
        。
    ３、由上催繳資料可知，被告丙○○就乙○○名義之借款自
        90年1月起、甲○○名義的借款自89年11月間起即有繳
        款不正常之現象，銀行都打行動電話與被告丙○○聯絡
        催收，銀行並無與乙○○、甲○○聯絡之事實至明，是
        以乙○○、甲○○2人稱直到收到支付命令才知道被借
        用名義向銀行借款等語，應堪認定為實在。
（九）、又被告於原審固辯稱：「我確實有經過他（指乙○○）
        口頭同意，我是借用他的名字來辦理，他說辦沒有關係
        ，只要記得還。」，證人乙○○對被告所辯亦稱：「那
        是幾年前的事情，我也記不得有無口頭同意。」等語（
        見本院前審卷第40頁），雖未否認被告有徵求其是否同
        意借名借款之事，然其嗣接著稱：「（丙○○有無說要
        借用你的名字去借錢? 由她自己去付利息?自己去還錢
        ?）那是簽和解書的時候才說的，之前根本沒有說過，
        之前如果有跟我講，我就不會去告了。」（同見本院前
        審卷第40頁），衡之證人所言「我也記不得有無口頭同
        意」一語，於同一次調查庭，前後已經不符，復與其以
        前所述相異，其該次所言，已堪質疑，且如證人確同意
        被告以其名義借款，被告又何需偽造前開「潤獎企業有
        限公司」之薪資袋，足認證人前揭所述，無非礙於被告
        面前，一時所為含混之詞，尚非可信，自無從採為有利
        於被告之認定。
（十）、又被告因週轉不靈，未再付利息後，萬泰商業銀行乃向
        台灣新竹地方法院聲請對證人乙○○核發支付命令，證
        人乙○○對支付命令並未提出異議。證人即萬泰商業銀
        行職員謝文祥於原審證稱：支付命令確定後，被告帶乙○○至銀行協商債務處理問題，伊印象中證人乙○○對
        借款一事未做任何反對表示，也沒有講話，只是坐在旁
        邊等語（見原審卷（1）第149頁、第150頁），證人乙○○於原審亦不否認此協商之經過（見原審卷第44頁）
        。經查：1、債務人是否對於支付命令提出異議，端視
        債務人之想法，作法非一，不能因其提出異議，即可判
        斷其否認同意被告以其名義借款，而未提出異議，即可
        判定其已同意被告以其名義借款；2、而其既同意與被
        告出面與銀行協商，正因非其債務，故係由被告與銀行
        商談，證人乙○○雖可表示意見，然實際上無從置喙，
        就此自亦無從採為有利於被告之認定。
（十一）、綜上所述，被告丙○○前開所辯，要係卸責之詞，不
        足採信，其犯行堪以認定。
三、（一）、被告行為後，刑法上第55條、第56條之規定，業於
    94年1月7日修正公布刪除，並於95年7月1日施行，依刑法第
    2條第1項規定，比較新舊法結果，以適用修正前刑法第55
    條牽連犯從一重處斷或第56條連續犯之規定以一罪論，較有
    利於被告，應適用修正前刑法第55條、第56條之規定。（二
    ）、又修正前刑法第33條第5款規定「罰金：（銀元）1元以
    上。」，復依罰金罰鍰提高標準條例第1條前段規定提高為
    10 倍，折算新台幣為30元；修正後刑法第33條第5款規定「
    罰金：新臺幣1千元以上，以百元計算之。」依刑法第2條第
    1項規定；次查，刑法分則第215條、第339條第1項條文所定
    之罰金刑，其幣別原為「銀元」，又倘非屬72年7月26日至
    94年1月7日間新增或修正之條文，所定罰金數額並依罰金罰
    鍰提高標準條例第1條前段規定提高為10倍，惟依95年6月14
    日修正公布、同年7月1日施行之中華民國刑法施行法第1條
    之1：「中華民國94年1月7日刑法修正施行後，刑法分則編
    所定罰金之貨幣單位為新臺幣。94年1月7日刑法修正時，刑
    法分則編未修正之條文定有罰金者，自94年1月7日刑法修正
    施行後，就其所定數額提高為30倍。但72年6月26日至94 年
    1月7日新增或修正之條文，就其所定數額提高為3倍。」，
    現行刑法中，有關於罰金刑之計算單位及其最低度刑之規定
    已有修正，自屬法律變更，比較新舊法結果，應適用裁判時
    之修正前刑法第33條之規定。（三）、被告丙○○利用不詳
    姓名之成年人先後分別偽造「乙○○」、「甲○○」之署押
    ，盜用「甲○○」之印章，以偽造「（新人類救急卡）小額
    循環信用貸款申請書」、「小額循環信用貸款契約書」、「
    啟用申請書」（即卡片領用書）3件文書，提出於銀行行使
    ，施行詐術，使銀行承辦人信以為真，陷於錯誤而交付各30
    萬元之救急卡，核其所為，係犯刑法第216條、第210條之行
    使偽造私文書罪及第339條第1項之詐欺取財罪。（四）、被
    告利用不詳姓名之成年人先後分別偽造「乙○○」、「甲○○」之署押之行為，為間接正犯。（五）、被告偽造「乙○○」、「甲○○」署押及盜用「甲○○」印章之行為，係偽
    造文書之部分行為，為偽造私文書行為所吸收；其偽造私文
    書後復持以行使，偽造私文書之低度行為為行使偽造私文書
    之高度行為所吸收，不另論罪。（六）、按「盜用印章與盜
    用印文為不同之犯罪態樣，盜取他人之印章持以蓋用，當然
    產生該印章之印文，祇成立盜用印章罪，不應再論以盜用印
    文罪，亦非盜用印章行為為盜用印文行為所吸收。」最高法
    院88年度台上字第4897號判決採同一見解，是被告丙○○盜
    用「甲○○」之印章後，不另論盜用印文罪。（七）、按「
    行為人為達同一之目的，同時偽造同一被害人之多件同類文
    書或多張有價證券，因其法益之享有人各僅一個，應認其侵
    害之法益各為一個，不能以其偽造之件數或張數，計算其法
    益之數目。」最高法院86年度台上字第3295號判決採同一見
    解。被告丙○○先後分別同時同地偽造「乙○○」及「甲○○」名義之萬泰商業銀行30萬元「（新人類救急卡）小額循
    環信用貸款申請書」、「小額循環信用貸款契約書」、「啟
    用申請書」（即卡片領用書）3件文書，係一行為接續為之
    ，檢察官起訴書僅記載貸款契約之部分，至於其他2份文書
    均未經記載於起訴書犯罪事實，惟因此部分與起訴論罪科刑
    部分有實質上一罪之關係，為起訴效力所及，本院自得一併
    審判。（八）、被告丙○○提出之前與案外人楊燁文共謀登
    載不實之「潤獎企業有限公司」薪資袋之行為，係犯刑法第
    216條、第215條行使業務上登載不實文書罪。此部分之犯行
    ，雖未經檢察官記載於起訴書犯罪事實欄，惟因與前揭起訴
    論罪科刑部分有裁判上一罪之關係，為起訴效力所及，本院
    自得一併審判。被告丙○○與案外人楊燁文共謀業務上登載
    不實行為係低度行為，為行使業務上登載不實之高度行為所
    吸收，不另論罪。（九）、又最高法院91年度台上字第6877
    號判決要旨謂：「刑法第216條、第215條之行使業務上登載
    不實文書罪之成立，並不以行為人具有從事業務之身分為必
    要。是以行為人不論是否具有從事該項業務之身分，均得與
    具有該項身分或不具有該項身分之人成立該罪之共同正犯，
    並無援引刑法第31條第1項之規定，而論以共同正犯之必要
    。」。是以本件被告丙○○個人行使上開業務上登載不實文
    書罪之行為，自無援用刑法第31條第1項之餘地。（十）、
    被告丙○○一行為同時提出行使「乙○○」名義之3件文書
    之私文書及提出「潤獎企業有限公司」薪資袋之業務上不實
    之文書而行使之，係一行為觸犯數2罪名，為想像競合犯，
    應從一重之行使偽造私文書罪處斷。（十一）、被告先後2
    次行使偽造乙○○、甲○○名義之私文書、詐欺取財犯行，
    時間緊密，方法相同，觸犯犯罪構成要件相同之罪，各顯係
    基於概括犯意為之，各應依修正前刑法第56條連續犯之規定
    ，論以一罪，並加重其刑。（十二）、被告上開連續行使偽
    造私文書罪與連續詐欺取財罪間有方法與結果之牽連關係，
    為牽連犯，應依修正前刑法第55條規定，從一重依連續行使
    偽造私文書罪處斷。
四、原審未察，逕為被告丙○○無罪之諭知，尚有未合。檢察官
    以被告丙○○應構成上開偽造私文書罪責等為由，提起上訴
    ，指摘原判決不當，為有理由，自應由本院將原判決予以撤
    銷改判。爰審酌被告丙○○犯後否認犯行，所造成之危害非
    鉅，犯罪之動機、目的、手段、品行、智識程度、犯罪後於
    本院附帶民事訴訟達成和解（有和解筆錄在卷可佐）等一切
    情狀，量處有期徒刑6月。被告犯罪後，刑法第41條業於90
    年1月4日經立法院修正通過為：「犯最重本刑為5年以下有
    期徒刑以下之刑之罪，而受6個月以下有期徒刑或拘役之宣
    告，因身體、教育、職業或家庭之關係或其他正當事由，執
    行顯有困難者，得以1元以上3元以下折算1日，易科罰金。
    但確因不執行所宣告之刑，難收矯正之效，或難以維持法秩
    序者，不在此限。併合處罰之數罪，均有前項情形，其應執
    行之刑逾六月者，亦同。」，並於同年1月10日經總統公布
    ，於同年1月12日生效，舊法原規定「犯最重本刑為3年以下
    有期徒刑以下之刑之罪，而受6月以下有期徒刑或拘役之宣
    告，因身體、教育、職業、家庭之關係，執行顯有困難者，
    得易科罰金」，惟因易科罰金係關於執行之事項，與罪刑之
    輕重問題無涉，尚不生新舊法律適用之比較問題，本件應尊
    重上開有關易科罰金規定所制定新法之精神，適用新修正之
    規定，對被告前開所宣告之刑，併予諭知易科罰金之折算標
    準。
五、又被告犯罪於96年4月24日以前，合於中華民國96年罪犯減
    刑條例之第2條第1項第3款、第7條之減刑條件，因減輕其刑
    2分之1。
六、附件一「乙○○」名義之文書3件、「甲○○」名義之文書
    三件及附件二之薪資袋，雖係被告犯罪所用之物，惟因業已
    交付萬泰商業銀行，非被告所有，故不另為沒收之諭知。按
    刑法第219條規定「偽造之印章、印文或署押，不問屬於犯
    人與否，沒收之。」係以偽造之印章、印文或署押為限，至
    於「盜用」他人真印章所蓋之印文，並非偽造印章之印文，
    不在上述規定必須沒收之列，最高法院48年台上字第1533號
    著有判例，最高法院90年度台上字第2278號判決採同一見解
    。本件被告在如附件一萬泰商業銀行小額循環信用貸款申請
    書及小額循環信用貸款契約上偽造「乙○○」及「甲○○」
    署押，應依刑法第219條規定宣告沒收。至於盜用「甲○○
    」之印章蓋在前揭小額循環信用貸款契約書上所形成之「甲○○」之印文，尚無從依上開宣告沒收。
七、公訴意旨另以：被告丙○○盜用「乙○○」印章之方式，偽
    造前揭申請書，因認被告有盜用「乙○○」印章之行為云云
    ，惟詳閱前揭申請書，並無「乙○○」之印文，足徵被告丙○○並無盜用「乙○○」印章至明，惟因此部分為前揭偽造
    私文書之部分行為，故不另為無罪之諭知，併此敘明。
據上論斷，應依刑事訴訟法第369條第1項前段、第364條、第299
條第1項前段，修正前刑法第56條、刑法第216條、第210條、第
215條、第339條第1項、第2條第1項、修正前刑法第55條、修正
前刑法第41條第1項，中華民國96年罪犯減刑條例之第2條第1項
第3款、第7條，罰金罰鍰提高標準條例第2條，判決如主文。
本案經檢察官陳明光到庭執行職務。
中　　華　　民　　國　　96　　年　　7 　　月　　18　　日
　　　　　　　　　刑事第七庭審判長法　官　黃麗生
　　　　　　　　　　　　　　　　  法　官　許錦印
　　　　　　　　　　　　　　　　  法　官　江國華
以上正本證明與原本無異。
如不服本判決，應於收受送達後10日內向本院提出上訴書狀，其
未敘述上訴之理由者並得於提起上訴後10日內向本院補提理由書
（均須按他造當事人之人數附繕本）。
                                  書記官  陳玉嬋
中　　華　　民　　國　　96　　年　　7 　　月　　19　　日
附錄本案論罪科刑法條：
中華民國刑法第210條
偽造、變造私文書，足以生損害於公眾或他人者，處5年以下有
期徒刑。
中華民國刑法第215條
從事業務之人，明知為不實之事項，而登載於其業務上作成之文
書，足以生損害於公眾或他人者，處3年以下有期徒刑、拘役或
5百元以下罰金。
中華民國刑法第216條
行使第210條至第215條之文書者，依偽造、變造文書或登載不實
事項或使登載不實事項之規定處斷。
中華民國刑法第339條第1項
意圖為自己或第三人不法之所有，以詐術使人將本人或第三人之
物交付者，處5年以下有期徒刑、拘役或科或併科1千元以下罰金
。
以前項方法得財產上不法之利益或使第三人得之者，亦同。
前二項之未遂犯罰之。
附件一：被告丙○○偽造「乙○○」、「甲○○」署押、印文一
        欄表
一、被害人乙○○部分（被告丙○○利用不詳姓名之成年人偽造
    「乙○○」之署押）
１、萬泰商業銀行「小額循環信用貸款申請書」（簡稱申請書）
    上申請人暨同意書人簽章處偽造「乙○○」之署押各1 枚。
２、萬泰商業銀行「小額循環信用貸款契約」（簡稱契約書）上
    「留存印鑑」欄及「簽名」欄內偽造「乙○○」署押各1枚
    。
３、萬泰商業銀行「ＧＥＯＲＧＥ&ＭＡＲＹ卡」卡片領用書上
    「領用人簽名」欄及「申請人簽名」欄內偽造「乙○○」署
    押各1枚。
二、被害人甲○○部分（被告丙○○利用不知情之成年人偽造「
    甲○○」之署押）
１、萬泰商業銀行「小額循環信用貸款申請書」（簡稱申請書）
    上申請人暨同意書人簽章處偽造「甲○○」之署押各1枚（
    上有「甲○○」印文1枚是盜用印文）。
２、萬泰商業銀行「小額循環信用貸款契約」（簡稱契約書）上
    「留存印鑑」欄及「簽名」欄內偽造「甲○○」署押各1枚
    （上有「甲○○」印文2枚是盜用印文）。
３、萬泰商業銀行「ＧＥＯＲＧＥ&ＭＡＲＹ卡」卡片領用書上
    「領用人簽名」欄及「申請人簽名」欄內偽造「甲○○」署
    押各1枚（上有「甲○○」印文2枚是盜用印文）。
附件二：「潤獎企業有限公司」薪資袋
    袋面記載外勤業務：乙○○，89年1月份薪資，底薪21000元
    ，獎金9000元，全勤獎金3000元，合計35000元，應扣金額
    福利金252元，實支總額34748元。並蓋「潤獎企業有限公司
    」印文、「統一發票專用章」印文、負責人「劉也禎」印文。
附件三：「甲○○」88年10月薪資袋
    袋面記載「本俸」28X365=10220元；加班47時，袋面記載「
    本俸」28X365=10220元；加班47時，3760元，工作獎金28
    X185=5180元；全勤1500元，合計20660元，應扣金額841元
    ，實發金額19819元。
